【裁判字號】    91,重上更(一),585
【裁判日期】    921204
【裁判案由】    偽造文書
【裁判全文】
臺灣高等法院臺南分院刑事判決
      上  訴  人   臺灣嘉義地方法院檢察署檢察官
      上  訴  人
      即  被  告  己  ○  ○
                 即張隆珠）.
右上訴人因被告偽造文書案件，不服臺灣嘉義地方法院八十七年度訴字第六一號中華
民國八十八年六月十日第一審判決（起訴案號：臺灣嘉義地方法院檢察署八十六年度
偵字第四九○七號），提起上訴，判決後，經最高法院發回更審，本院判決如左：
      主      文
原判決撤銷。
己○○連續意圖為自己不法之所有，而侵占對於業務上所持有之物，處有期徒刑壹年
陸月，緩刑肆年。
      事      實
一、己○○（即張隆珠）原係富泰證券股份有限公司（下簡稱富泰公司）業務部襄理
    兼營業員，係從事業務之人，基於意圖為自己不法所有之概括犯意，自民國八十
    五年三月間起至八十六年三月間，利用富泰公司原在臺南縣鹽水鎮所設之資訊站
    撤走後，其中部分客戶因匯款方便，曾將印章存摺留在公司，及盬水鎮部分投資
    人若下單委託買賣後，會另行委託將股款匯回盬水鎮農會之原帳戶內之機會，連
    續多次在未經如附表所示客戶同意下，將如附表所示客戶帳戶內之股票先行賣出
    ，再利用客戶留存於公司之印章蓋於取款條或趁客戶辦理手續不注意時，將客戶
    所交付之印章盜蓋於空白之取款憑條之方式，挪用如附表所示客戶於保證責任嘉
    義市第一信用合作社（下簡稱嘉義一信）所開設之證券帳戶內之股款，並私自以
    相互轉帳、填補方法，操作運用，足以生損害於如附表所示之客戶。
二、己○○又承繼上開之概括犯意，於八十五年十二月三十一日及八十六年一月七日
    ，分別買進一張大信證券，以便取得合併買賣報告書暨交割憑單原本後，再以剪
    貼後影印方式，偽造已購買大信證券成交之交割憑單二份交付客戶壬○○，掩飾
    其未經客戶壬○○同意下擅自將指定購買大信證券（證券代號六○一五）九十五
    張之股票資金，予以挪為他用，事後亦未買進，足以生損害於壬○○。嗣因客戶
    丁○○於八十六年三月中旬下單欲賣出其股票時，始發現有些股票已經被賣出，
    經向富泰公司反應後，經富泰公司清查才發現己○○或為業績或為清償債務，在
    未經如附表所示之客戶同意下，自行盜賣如附表所示客戶除如附表編號一所示客
    戶帳戶內之聯電股票十張、編號二所示客戶帳戶內之大同股票二張及億豐股票三
    張、編號三所示客戶帳戶內之大信股票九十五張、編號四所示客戶帳戶內三張中
    日股票中之二張、編號八所示客戶帳戶內之匯僑股票二張外之股票股款在股市操
    作得利，未料判斷錯誤，造成無力回補之情形。
三、案經富泰公司訴請臺灣嘉義地方法院檢察署檢察官偵查起訴。
      理      由
一、訊據上訴人即被告己○○坦承其原名為張隆珠，原係富泰公司業務部襄理，及其
    為附表所示客戶買賣股票等情，惟否認有行使偽造私文書及業務侵占之犯行，辯
    稱：股票是其用其錢買進去的，怎麼算是盜賣？後來因為其週轉不靈，是客戶要
    其承認盜賣，他們才能向公司要錢，才簽立同意書，後來其有拿錢出來解決債務
    ，但是客戶並沒有還其同意書，反而告其盜賣，其沒有盜賣客戶股票，如果有盜
    賣時，賣股票的錢會進到他們的存摺，其也沒有保管他們的印章、存摺，根本領
    不到錢，之所以會列出股票種類及張數，是他們同意借其的，錢是其拿取款條去
    給他們蓋章後，從他們的戶頭領出來的，當初其向這些客戶週轉錢，如果有錢大
    家賺，後來因為其跟他們借股票，出售後，股票漲價，其無法回補，所以這些客
    戶由其召集出來解決，大家決定要其承認盜賣，他們才能向公司求償。嘉義一信
    取款憑條是其寫好以後，拿給證人子○○去交給客戶蓋章，蓋完章後再拿給其領
    錢，嘉義一信對帳單公司都有寄給客戶，客戶看到對帳單後就知道交易情形，如
    果其有盜蓋印章，他們應該早就發現了。證人戊○○的股票是委託在其帳戶買賣
    ，他沒有開戶，他是八十六年三月份開戶，原來借用其太太的戶頭買賣，他只是
    把錢交給其操作，因此他的買賣紀錄找不到。在八十六年三月中以前，證人辛○○打電話來公司下單，都是其接的，不可能是別的小姐接的，她講的億豐股票是
    八十六年三月以後的事，其沒有替她買過億豐股票，證人辛○○部分除了億豐股
    票、大同股票外，其他股票其決定要賠她的股票。其並沒有挪用證人壬○○要其
    購買九十五張大信股票的錢，其並沒有將大信證券交割憑單剪貼影印交給他，證
    人壬○○對交割憑單的內容知情，其將交割憑單及取款憑條送到他家裡給他蓋章
    ，前一天其還存了五百多萬元到他的戶頭，其有用影印以後用拼湊的股票成交單
    交給證人壬○○，這是其等二人留存的憑據，證人壬○○交割憑單影本二張不是
    偽造的。其向證人甲○○借股票很多次，他只記得一次，沒有還的是二次，他說
    借其二張股票。證人洪崇雄在偵查庭提出的取款條說是其偽造的，在今（指九十
    二）年二月十日他又改口說取款條不是變造的，事實上是他委託其操作的，賣掉
    股票的錢也是存入他的帳戶，其沒有辦法領到錢，因為印章在他手上。證人丁○○姊姊沈怡伶在嘉義三信上班，證人丁○○是人頭，借給沈怡伶開戶使用，印章
    、存摺都是沈怡伶保管，其不可能盜蓋其印章在取款條上。其沒有行使偽造私文
    書、盜賣股票或欺騙客戶，如果其有欺騙他們，怎麼還會有誠意跟他們和解呢？
    其現在已經都跟他們和解了，只剩一個人頭戶即證人丁○○還沒有跟她和解，但
    股票都已經還給她，也和公司和解過了云云。
二、經查：
（一）右揭犯罪事實，業據告訴人富泰公司代表人庚○○指訴甚明，核與被害人丁○○偵查中、被害人丙○○○、證人沈怡伶、吳華文、林芳如、呂佩珍於原審審
      理時及被害人戊○○、辛○○、壬○○、甲○○、乙○○○、洪崇雄、朱春密
      、癸○○、趙文宗於原審審理時、本院本審調查時陳述之情節大致相符，而被
      告於偵查中亦坦承有盜買客戶股票等情，復有被告簽認之同意書影本十張 (見
      偵查卷第六頁至第十五頁）、偽造之壬○○交割憑單影本二張（見偵查卷第六
      五頁、第六六頁）、臨時對帳單、取款憑條、嘉義一信主對帳單、集保異動資
      料查詢表、臺灣證券集中保管股份有限公司保管劃撥戶明細分類帳富泰公司合
      併買賣報告書暨交割憑單附卷可資佐證。
（二）被告辯稱：嘉義一信取款憑條是其寫好以後，拿給證人子○○去交給客戶蓋章
      ，蓋完章後再拿給其領錢云云，雖經其所聲請之證人子○○於本院本審審理時
      證述無誤，惟被告於本院本審調查時供稱：「我親自拿客戶的取款條到客戶的
      家裡、上班的地方讓他親自蓋章才領出，怎麼說是偽造，我沒有盜賣，如果盜
      賣股票，賣出的錢還是存到他們的帳戶裡，要領出還是要他們蓋章。」等語（
      見本院本審卷(1)九十一年十二月二十三日訊問筆錄），後於本院本審審理時供
      稱：「取款憑條是我寫了以後，拿給子○○去交給客戶蓋章，蓋完章後再拿給
      我去領錢。」等語（見本院本審卷(2)九十二年十一月二十日審判筆錄），取款
      條究竟是由被告自己拿到客戶家蓋章，或交由證人子○○拿給客戶蓋章，被告
      先後供述不一，而證人子○○之證言又與上開被害人之指述不完全一致，其證
      言是否與事實相符，即有疑問，尚難僅憑證人子○○之證言作為認定被告無盜
      用客戶印章之證據。
（三）被告於接受客戶即被害人壬○○委託買進大信證券九十五張股票金額後，未依
      照被害人壬○○之指示買進，反而利用機會先將該筆款項，以轉帳方式挪用，
      並於八十五年十二月三十一日及八十六年一月七日，分別買進一張大信證券，
      以取得富泰公司合併買賣報告書暨交割憑單後，再以剪貼後影印方式，偽造已
      購買大信證券成交之交割憑單二份交付被害人壬○○，掩飾其先行挪為他用等
      情，業據被害人壬○○於本院本審調查時指述無誤（見本院本審卷(1)九十二年
      三月二十四日訊問筆錄），而被告於偵查中亦供承在卷（見偵查卷第第五九頁
      背面），並有被害人壬○○提供富泰公司合併買賣報告書暨交割憑單影本二份
      、及富泰公司臨時對帳單及臺灣證券集中保管股份有限公司保管劃撥戶明細分
      類帳十五張（被害人壬○○交易紀錄）足資佐證。
（四）被告有將客戶即被害人辛○○帳戶內股票賣出後，被告並持其所盜蓋辛○○印
      章之取款憑條前往嘉義一信領款，有時並將股款分別轉入或轉出其他客戶如甲○○、劉文俐（己○○之配偶）、吳家和、劉慶堂於其等在嘉義一信之帳戶內
      等情，有嘉義一信之存款憑條附卷可稽（見原審卷第貳宗第一○四頁至第一二
      三頁）。被告雖辯稱：僅係借用客戶帳戶買進賣出股票，並未動用到客戶金錢
      或股票云云，則何以客戶股票會被賣出而短少？又如果經客戶同意賣出，何以
      客戶即證人丁○○於八十六年三月中旬於下單欲賣出其股票時，始發現有些股
      票已經被賣出？又若被告真的依照客戶授權進行買賣，則發生虧損，客戶本即
      應自行負責盈虧，被告如依照客戶指示進行買賣事宜，豈會發生客戶要求告訴
      人公司賠償情事？益顯被告確有未經客戶同意私用客戶股票或股款私下操作，
      加上操盤錯誤，導致虧損，後因無力回補及客戶因股市上漲，欲買出股票時獲
      知自己股票被盜賣才揭露此事無疑。
（五）被告雖提出對帳單資料，亦僅能證明如附表所示之客戶之資金有互為流動之事
      實，尚難為被告確實經如附表所示客戶之同意或公司同意之有利認定；又縱使
      富泰公司提供許佳容或許慧琳銀行帳戶，供資金調度為真，亦屬被告與其公司
      內部事宜，既然無法證明如附表所示之客戶有授權被告買賣股票之事實，則其
      聲請調閱第三人許慧琳之對帳明細表，已因如附表所示之客戶於原審審理時均
      表明未授權被告出賣如附表所示客戶除如附表編號一所示客戶帳戶內之聯電股
      票十張、編號二所示客戶帳戶內之大同股票二張及億豐股票三張、編號三所示
      客戶帳戶內之大信股票九十五張、編號四所示客戶帳戶內三張中日股票中之二
      張、編號八所示客戶帳戶內之匯僑股票二張外所示之股票，及被告於偵查中曾
      坦承盜賣客戶股票明確，自無庸再行調查，附此敘明。另被害人戊○○部分被
      告自承在被告戶頭交易，股款遭被告挪用（見本院上訴卷第六四頁），至於辛○○之大同二張及億豐三張並無賣出紀錄，被告辯稱「係辛○○委託被告將股
      票賣出，惟被告並未賣出」所致。
（六）綜上所述，被告確有盜賣客戶之股票侵占對於業務上所持有物之犯行，其所辯
      顯係事後諉責之詞，不足採信，事證明確，被告犯行堪以認定。
三、查被告係告訴人富泰公司業務部襄理，利用襄理身分為盜賣客戶之印章盜賣股票
    ，盜領股款，或為偽造股票交割憑單侵吞客戶股票款項，核被告所為，係犯刑法
    第二百十六條、第二百十條之行使偽造私文書罪、第三百三十六條第二項業務侵
    占罪，被告盜用印章、印文係偽造私文書之階段行為，為偽造私文書之一部，而
    偽造私文書之低度行為，亦應為嗣後持以行使之高度行為所吸收，均不另論罪，
    公訴人誤被告應另成立刑法第二百十七條第二項盜用印章罪，似有未洽。被告先
    後多次行使偽造私文書（尚包含交割憑單部分）、業務侵占罪之行為，時間緊接
    ，犯罪構成要件相同，顯係基於概括犯意反覆為之，均為連續犯，均依刑法第五
    十六條之規定各論以一罪，並均加重其刑。又其所犯上開二罪間，有方法結果之
    牽連關係，為牽連犯，應從一重之連續業務侵占罪處斷。又侵占本含有背信性質
    ，並不另成立背信罪，公訴人依告訴人之請求上訴，指摘「被告違背公司業務職
    責，應屬業務侵占，與背信罪有牽連關係，原判決法條顯有疏漏」云云，尚有未
    當。
四、原審認被告事證明確，予以論罪科刑，固非無見，惟查（一）被告將客戶之股票
    私自操作，挪用客戶股票及股款，應構成刑法第三百三十六條第二項業務侵占罪
    ，原判決認此部分為詐欺取財罪，並變更起訴法條，即有未洽。（二）如附表編
    號一所示客戶帳戶內之聯電股票十張、編號二所示客戶帳戶內之大同股票二張及
    億豐股票三張、編號三所示客戶帳戶內之大信股票九十五張、編號八所示客戶帳
    戶內之匯僑股票二張，均無出售紀錄，編號四所示客戶帳戶內三張中日股票中之
    二張，係被告向被害人甲○○借用，業據被告及被害人陳述在卷，並無證據足認
    被告有盜賣此部分股票之情事，原判決認此部分被告亦有盜該股票，亦有未合。
    被告上訴否認犯罪及公訴上訴指摘量刑過輕，雖均無理由，惟原判決既有可議，
    應由本院將原判決撤銷改判。爰審酌被告犯罪之動機、目的、手段、品性、生活
    狀況、智識程度、犯罪所生之損害及犯罪後仍矢口否認等一切情狀，量處如主文
    第二項所示之刑。查被告前犯證卷交易法，經判處有期徒刑二月，如易科罰金，
    以三十元折算一日，緩刑二年，於八十年十二月三十一日確定，緩刑期滿，緩刑
    之宣告未經撤銷，其刑之宣告失其效力，故被告未曾受有期徒刑以上刑之宣告，
    有臺灣高等法院被告全國前案紀錄表一份附於本院卷可參，被告一時失慮致罹刑
    典，惟事後除被害人除丁○○外，亦與其他被害人成立和解，業據被告於本院本
    審審理時供述在卷（見本院本審卷(2)九十二年十一月二十日審判筆錄），並有和
    解書七份（被害人辛○○、壬○○部分無和解書）附於本院本審卷(1)足憑，而被
    害人丁○○部分，據被告於本院本審調查時供稱：「股票都已經還給他（她）。
    也和公司和解過了。」等語（見本院本審卷(2)九十二年六月二十三日訊問筆錄）
    ，其歷經偵審後當知警惕，信無再犯之虞，本院認其所宣告之刑，以暫不執行為
    適當，爰宣告緩刑四年，以啟自新。
五、公訴意旨另略以：被告己○○未經如附表編號一、二、三、四、八所示客戶同意
    下，將如附表編號一所示客戶帳戶內之聯電股票十張、編號二所示客戶帳戶內之
    大同股票二張及億豐股票三張、編號三所示客戶帳戶內之大信股票九十五張、編
    號四所示客戶帳戶內三張中日股票中之二張、編號八所示客戶帳戶內之匯僑股票
    二張先行賣出，再利用客戶留存於公司之印章蓋於取款條或趁客戶辦理手續不注
    意時，將客戶所交付之印章盜蓋於空白之取款憑條之方式，挪用如附表所示客戶
    於嘉義一信所開設之證券帳戶內之股款，並私自以相互轉帳、填補方法，操作運
    用，足以生損害於如附表所示之客戶，因認被告另涉犯刑法第二百十六條、第二
    百十條之行使偽造私文書罪、第三百三十六條第二項業務侵占罪嫌云云。訊據被
    告否認此部分之犯行，而被告於本院本審調查時供稱：「（原判決附表查無股票
    出售紀錄是不是沒有買賣還是查不到紀錄？）沒有買賣。」等語，上開股票既無
    買賣，即無盜賣客戶之股票侵占對於業務上所持有物之犯行，又如附表編號一所
    示客戶帳戶內之聯電股票十張、編號二所示客戶帳戶內之大同股票二張及億豐股
    票三張、編號三所示客戶帳戶內之大信股票九十五張、編號八所示客戶帳戶內之
    匯僑股票二張，均無出售紀錄，編號四所示客戶帳戶內三張中日股票中之二張，
    係被告向被害人甲○○借用，業據被告及被害人陳述在卷，均無證據足認被告有
    盜賣此部分股票之情事，原判決認此部分被告亦有盜賣上開股票，即有未洽，此
    部分公訴人既認與前開論罪科刑部分有連續犯之裁判上一罪關係，爰不另為無罪
    判決之諭知。
據上論斷，應依刑事訴訟法第三百六十九條第一項前段、第三百六十四條、第二百九
十九條第一項前段、刑法第五十六條、第二百十六條、第二百十條、第三百三十六條
第二項、第五十五條、第七十四條第一款、罰金罰鍰提高準條例第一條前段，判決如
主文。
本案經檢察官劉欽銘到庭執行職務。
中    華    民    國      九十二      年      十二      月      四      日
                                  臺灣高等法院臺南分院刑事第三庭
                                      審判長法官  陳    義    仲
                                            法官  楊    子    莊
                                            法官  陳    清    溪
右正本證明與原本無異。
如不服本判決，應於判決送達後十日內向本院提出上訴狀，其未敘述理由者並應於提
出上訴狀後十日內向本院補提理由書（應附繕本)。
                                      法院書記官  尤    乃    玉
中    華    民    國      九十二      年      十二      月      五      日
附錄：本判決論罪科
刑法第三百三十六條第二項：
對於業務上所持有之物，犯前條第一項之罪者，處六月以上五年以下有期徒刑，得併
科三千元以下罰金。
附表：
┌──┬─────┬────┬───┬────┬────────────┐
│編號│客戶（被害│被盜賣股│被盜賣│被盜賣日│備                    註│
│    │人）姓名  │票名稱  │張數  │期      │                        │
├──┼─────┼────┼───┼────┼────────────┤
│  一│    戊○○│    聯電│    十│查無出售│                        │
│    │          │        │      │記錄  │                        │
├──┼─────┼────┼───┼────┼────────────┤
│  二│    辛○○│    宏遠│    三│  4.19.│                        │
│    │          ├────┼───┼────┤                        │
│    │          │    大同│    二│查無出售│                        │
│    │          │        │      │記錄    │                        │
│    │          ├────┼───┼────┤                        │
│    │          │    榮電│    三│  7.3.│                        │
│    │          ├────┼───┼────┤                        │
│    │          │    嘉裕│    三│  5.│                        │
│    │          ├────┼───┼────┤                        │
│    │          │  大安銀│    十│  2.│                        │
└──┴─────┴────┴───┴────┴────────────┘
┌──┬─────┬────┬───┬────┬────────────┐
│  │          │  中興銀│    十│  11.9.│                        │
│    │          ├────┼───┼────┤                        │
│    │          │    鴻運│    三│  5.│                        │
│    │          ├────┼───┼────┤                        │
│    │          │    億豐│    三│查無出售│                        │
│    │          │        │      │記錄    │                        │
├──┼─────┼────┼───┼────┼────────────┤
│  三│    壬○○│  台証證│  三八│  12.│                        │
│    │          ├────┼───┼────┤                        │
│    │          │    大信│  九五│查無出售│                        │
│    │          │        │      │記錄    │                        │
│    │          ├────┼───┼────┤                        │
│    │          │    榮電│    五│  12.│                        │
├──┼─────┼────┼───┼────┼────────────┤
│  四│    甲○○│    大亞│    五│  9.20.│中日股票三張中借給被告二│
│    │          ├────┼───┼────┤張未盜賣                │
│    │          │    台火│    三│  7.17.│                        │
└──┴─────┴────┴───┴────┴────────────┘
┌──┬─────┬────┬───┬────┬────────────┐
│    │          │    中日│    三│  7.16.│                        │
├──┼─────┼────┼───┼────┼────────────┤
│  五│  乙○○○│    榮化│    六│  6.│                        │
├──┼─────┼────┼───┼────┼────────────┤
│  六│    洪崇雄│    燁興│    六│  10.4.│                        │
│    │          ├────┼───┼────┤                        │
│    │          │    國建│  十八│  3.10.│                        │
│    │          ├────┼───┼────┤                        │
│    │          │    國票│    三│  10.4.│                        │
│    │          ├────┼───┼────┤                        │
│    │          │    台化│    十│  2.│                        │
│    │          ├────┼───┼────┤                        │
│    │          │    台泥│    七│  2.
├──┼─────┼────┼───┼────┼────────────┤
│  七│    朱春密│    南紡│  十五│  12.20.│                        │
└──┴─────┴────┴───┴────┴────────────┘
┌──┬─────┬────┬───┬────┬────────────┐
│  八│    癸○○│    嘉裕│    一│  3.│                        │
│    │          ├────┼───┼────┤                        │
│    │          │    南紡│    二│  9.17.│                        │
│    │          ├────┼───┼────┤                        │
│    │          │    新藝│    二│  9.17.│                        │
│    │          ├────┼───┼────┤                        │
│    │          │    匯僑│    二│查無出售│                        │
│    │          │        │      │紀錄    │                        │
├──┼─────┼────┼───┼────┼────────────┤
│  九│    丁○○│    慶豐│    五│  11.│丁○○之姊沈怡伶用其名義│
│    │          ├────┼───┼────┤買賣股票                │
│    │          │    國建│  十三│  3.10.│                        │
│    │          ├────┼───┼────┤                        │
│    │          │    長榮│    三│  11.│                        │
│    │          ├────┼───┼────┤                        │
│    │          │    彰銀│    一│  6.4.││
│    │          ├────┼───┼────┤                        │
│    │          │    開發│    九│  11.│                        │
┌──┬─────┬────┬───┬────┬────────────┐
│    │          │    國壽│    二│  11.│                        │
│    │          ├────┼───┼────┤                        │
│    │          │    中產│    三│  11.│                        │
│    │          ├────┼───┼────┤                        │
│    │          │    福元│    十│  11.│                        │
│    │          ├────┼───┼────┤                        │
│    │          │    國民│    十│  11.│                        │
│    │          ├────┼───┼────┤                        │
│    │          │    金鼎│    十│  3.11.│                        │
│    │          ├────┼───┼────┤                        │
│    │          │    歌林│十五│  3.10.│                        │
├──┼─────┼────┼───┼────┼────────────┤
│  十│  丙○○○│    開發│二十五│  1.│                        │
└──┴─────┴────┴───┴────┴────────────┘


司法院資訊處製作；財團法人民間司法改革基金會備份。
